【裁判字號】    94,再易,83
【裁判日期】    950127
【裁判案由】    損害賠償
【裁判全文】
臺灣高等法院臺中分院民事判決      94年度再易字第83號
再審原告    乙○○
再審被告    甲○○
上列當事人間請求損害賠償事件，再審原告對於中華民國94年10
月5日本院94年度上易字第272號確定判決提起再審，本院判決如
下：
    主  文
再審之訴駁回。
再審訴訟費用由再審原告負擔。
    事實及理由
一、按再審之訴，應於30日之不變期間內提起，前項期間，自判
    決確定時起算，判決於送達前確定者，自送達時起算，民事
    訴訟法第500條第1項、第2項前段定有明文。查兩造間請求
    損害賠償事件，屬不得上訴第三審事件，經本院94年度上易
    字第272號（下稱原確定判決）為再審原告敗訴之判決後，
    即告確定，該判決係於民國（下同）94年10月14日送達再審
    原告，有卷附送達證書可稽，則再審原告於94年11月11日向
    本院提起再審之訴，並未逾30日之不變期間，於法尚無不合
    ，應予准許，合先敘明。
二、本件再審被告於前程序起訴主張：伊於93年9月13日承租再
    審原告與訴外人廖楊滿、廖信發共有坐落台中縣烏日鄉○○
    段第128地號土地及其上門牌號碼台中縣烏日鄉○○街6號房
    屋，租期自93年11月1日起至98年10月31日止，每月租金新
    臺幣（下同）11萬元，伊已給付上開租約（下稱系爭租約）
    第一年租金總額及保證金，雙方並於租約附註第2點約定，
    再審原告最遲應於93年11月10日將土地及建物交付伊，然再
    審原告逾期未交付房屋，經催告仍未履行，伊乃於93年12月
    3日向訴外人楊嘉慶承租台中市○○區○○段第467地號土地
    及其上即門牌號碼為台中市○○區○○路宏恩3巷27弄9號建
    物，租期自94年1月1日起至97年12月31日止共4年，每月租
    金12萬元，伊因而受有較系爭租約多支出60萬元之損害，為
    此，除解除系爭租約外，爰依契約請求債務不履行之損害賠
    償，求為命再審被告應給付伊60萬元並加付法定遲延利息之
    判決。
三、原確定判決係以：依兩造不爭之契約附記第2點載明：「甲
    方（出租人即再審原告）於93年10月10日交屋於乙方（承租
    人即再審被告），但租金於93年11月1日開始計租金（寬現
    『限』期30天，交鑰匙20天起計租金）」，上訴人應於93年
    10月10日交屋，惟有30天之寬限期，則最遲應於93年11月10
    日交付系爭租賃物，應可認定，上開附記所謂「交鑰匙20天
    起計租金」，應係就租金交付期限而非就交屋期限另為約定
    ；另依前開契約附記第3點載明：「因土地持有人有3人，但
    只有乙○○先生簽約。如其於（餘）兩人有異意（議）時，
    乙○○先生應負責處理，與承租人無關」，足認兩造於簽約
    時已預知租賃物可能因共有人或第三人之反對而無法交屋，
    故特約定再審原告有排除障礙之義務，再審原告既未排除，
    就債務之履行，自有歸責事由；又本件契約房屋既已被（訴
    外人緯克精密工業股份有限公司）拆除而陷於給付不能，再
    審被告無法使用系爭房屋，租賃契約之目的不能達成，系爭
    土地於再審被告無利益，是再審被告解除契約，及依民法第
    260、226條等規定請求全部不履行之損害賠償，自屬有據；
    而本件損害賠償之範圍，並無約定，應以填補債務人所受損
    害或所失利益為限，依兩造簽訂之租賃契約，再審被告每月
    僅須支付租金11萬元，由於再審原告給付不能，再審被告與
    訴外人另訂租約，每月租金為12萬元，因此受有每月多支出
    1萬元之損害，4年則多支出48萬元，依月別式霍夫曼法扣除
    中間利息後，認再審被告請求給付438,046元及其法定遲延
    利息為有理由，逾此部分之請求為無理由，故維持第一審所
    為再審原告一部敗訴之判決。
四、再審原告提起本件再審之訴主張：再審被告分別向伊及訴外
    人楊嘉慶所承租之建物均無使用執照，屬建築法第73條所定
    不得使用之違章建築，是兩造間及再審被告與訴外人楊嘉慶
    間就前開建物所成立之租約，依民法第71條規定及最高法院
    20年上字第799條判例意旨，均不能認為有效，其因該行為
    所生債權債務關係，亦不能行使請求權；又兩造間之租約，
    租期為5年，每月租金為11萬元，再審被告與訴外人楊嘉慶
    間之租約，租期則為4年，每月租金為12萬元，就前4年而言
    ，再審被告固須多支出租金48萬元，但第5年再審被告即享
    有不須支付伊約定租金132萬元也不須支付訴外人楊嘉慶租
    金之利益，基於「同一賠償原因事實」之損益相抵原則，再
    審被告已無受有損害可言，乃原確定判決既未斟酌系爭租約
    依法應屬無效，再審被告不得據以請求賠償，復未於再審被
    告所受損害內扣抵其所受之利益，有違民法第216條第1項規
    定，其適用法規顯有錯誤云云。爰依民事訴訟法第496條第1
    項第1款規定，提起本件再審之訴，求為判決：(一)本院94年
    度上易字第272號確定判決廢棄。(二)前項廢棄部分，再審被
    告在第一審之訴及假執行之聲請均駁回。(三)再審及前程序第
    一、二審訴訟費用由再審被告負擔。
五、按適用法規顯有錯誤者，得以再審之訴對於確定判決聲明不
    服。但當事人已依上訴主張其事由或知其事由而不為主張者
    ，不在此限。民事訴訟法第496條定有明文。查本件再審原
    告於確定判決審理時已於二審上訴程序中主張：「原租約（
    指系爭租約）也約定使用建物而無﹝建物使用執照﹞，其法
    律行為也無效，…再審被告不能行使原租約請求權」、「新
    租約全租期總租金需支付576萬元，舊租約總租金需支付660
    萬元，……新租約反而使再審被告總租金受益84萬元，無受
    害之事實，豈有租金差額損害」等語（見原確定判決卷第51
    、3頁），顯已於上訴程序中主張民法第71條、第216條、第
    216條之1規定應予適用，但已為原確定判決所不採，而認「
    租賃房屋是否領有執照及能否對抗政府公權力之行使與再審
    原告於本件應負債務不履行之責任無關」、「新訂租約期限
    係為4年，而依原訂租約期限則為5年，兩者租賃期限不同，
    再審被告所受損害則應以同期限內之兩個租約作為比較，再
    審被告因每月多支出1萬元，4年則多支出48萬元，不得以不
    同年數之全部租金而為比較」，從而，再審原告再以原確定
    判決未適用民法第71條、第216條、第216條之1規定之違法
    為由，執為提起再審之訴，揆諸首揭規定，已有未合。況建
    築法第73條第1項前段係基於建築物公共安全所為之行政管
    制規定，如有違反，僅生得否由主管機關實施斷水、斷電之
    處置而已，非謂違章建築物本身不得作為買賣、租賃等私法
    上交易行為之標的（最高法院48年台上字第1812號判例意旨
    參照），自不能以系爭租約之標的物包含違章建築物在內，
    即認該租約為無效；又系爭租約之租期為5年，而再審被告
    與訴外人楊嘉慶間之租約租期則為4年，二年租賃期限不同
    ，後者於第5年是否仍按原契約條件續約，致再審被告亦因
    比較系爭租約每月多支出1萬元租金，乃再審被告將來得否
    就該部分之損害請求再審原告賠償之問題，須再審被告為此
    請求時，始有衡酌新、舊二租約於第5年之契約內容以認定
    受害人所受損害之數額，及依民法第216條之1損益相抵規定
    扣除受害人所受利益之必要，茲再審被告既尚未就第5年之
    損害部分向再審原告求償，再審原告謂應扣除再審被告於第
    5年免依系爭租約給付租金所受之利益，亦屬無據。是原確
    定判決適用法規均無不合，再審原告主張原確定判決適用法
    規顯有錯誤，提起本件再審之訴，求予廢棄，顯係誤解法令
    ，並無理由。爰不經言詞辯論，逕以判決駁回之。
六、據上論結，本件再審之訴顯無理由，依民事訴訟法第502條
    第2項、第78條，判決如主文。
中    華    民    國    95    年    1    月     27    日
                  民事第七庭審判長法  官  袁再興
                                  法  官  盧江陽
                                  法  官  吳惠郁
以上正本係照原本作成。
不得上訴。
                                  書記官  江玉萍
中    華    民    國    95    年    2     月    6     日
                                                      Ｈ


司法院資訊處製作；財團法人民間司法改革基金會備份。
